【裁判字號】    97,上易,2089
【裁判日期】    971014
【裁判案由】    勞動基準法
【裁判全文】
臺灣高等法院刑事判決                97年度上易字第2089號
上  訴  人  臺灣臺北地方法院檢察署檢察官
被      告  高台工業股份有限公司
兼 代 表人  甲○○
共同代理人  李傳侯  律師
            王志傑  律師
上列上訴人因勞動基準法案件，不服臺灣臺北地方法院97年度易
字第1193號，中華民國97年7月11日第一審判決（起訴案號：臺
灣臺北地方法院檢察署96年度調偵字第1216號），提起上訴，本
院判決如下：
    主  文
原判決撤銷。
甲○○法人之代表人，違反勞動基準法第五十五條第一項關於勞
工退休金之給與標準之規定，處罰金銀元貳萬元即新臺幣陸萬元
，如易服勞役以新臺幣壹仟元折算壹日，減為罰金銀元壹萬元即
新臺幣參萬元，如易服勞役，以新臺幣壹仟元折算壹日。
高台工業股份有限公司，其代表人因執行業務，違反勞動基準法
第五十五條第一項關於勞工退休金之給與標準之規定，處罰金銀
元貳萬元，減為罰金銀元壹萬元。
    事   實
一、甲○○係設於臺北市中山區○○○路413號8樓之高台工業股
    份有限公司（下稱高台公司）負責人，為上開公司法人之代
    表人，亦係勞動基準法所定之雇主。其明知勞工工作15年以
    上年滿55歲者，得自請退休，及勞工退休時，雇主應依勞動
    基準法第55條第1項關於勞工退休金之給與標準給與勞工退
    休金。然於民國95年8月4日，高台公司僱用之勞工乙○○（
    37 年9月15日生，自76年3月27日起至迄至95年8月3日止受
    僱於高台司擔任電工及電爐操作員）申請退休時，佯允給與
    新臺幣（下同）2,480,000元退休金，並以業務交接及人才
    考量為由，要求乙○○退休後繼續擔任顧問，實則拒依上開
    勞動基準法規定給與退休金，經乙○○一再催討均拒不支付
    ，乙○○乃於95年11月8日向高雄縣政府提起申訴，高台公
    司於同年月23日、12月14日第一、二次調解時，復託詞公司
    財務狀況不佳，盼可否僅支付2,450,000元退休金予乙○○
    ，惟仍拒不給付，而未依勞動基準法第55條第1項關於勞工
    退休金之給與標準之規定，給與乙○○退休金。
二、案經乙○○訴由高雄縣政府移送臺灣高雄地方法院檢察署檢
    察官偵辦後，簽請臺灣高等法院檢察署命令准予移轉臺灣臺
    北地方法院檢察署檢察官偵查起訴。
    理   由
一、被告甘地錦為被告高台公司代表人，該公司雇用之勞工乙○
    ○於95年8月4日自請退休，高台公司應依勞動基準法第55條
    規定給與34.5基數退休金之事實為被告代理人不爭執，惟矢
    口否認有公訴人所指之犯行，辯稱：該公司並未拒付退休金
    ，係退休金基數之工資計算標準雙方有爭執云云。經查：
    （一）告訴人乙○○係37年9月15日生，自76年3月27日起至
          迄至95年8月3日止受僱於高台司擔任電工及電爐操作
          員，於95年8月4日申請退休，已在被告高台公司工作
          滿15年以上，且年滿55歲，符合勞動基準法第53條第
          1款自請退休之條件，雇主自應照准並依勞動基準法
          第55條第1項關於勞工退休金之給與標準，給與34.5
          基數勞工退休金之事實為被告代理人所不爭執。並有
          自請退休存證信函、勞保投保資料、被告高台公司與
          證人乙○○之勞資爭議第一次、第二次調解委員會議
          記錄、高雄縣政府府勞資字第0960014403號函、薪資
          表、被告高台公司存證信函、被告高台公司偵查中提
          出之刑事陳報狀、臺灣臺北地方法院96年度勞訴字第
          138號民事判決及本院97勞上訴字第11號民事判決各
          一份在卷可稽。
    （二）告訴人乙○○於調解會時主張伊申請退休時，高台公
          司允諾給與2,480,000元退休金，並以業務交接及人
          才考量為由，要求乙○○退休後繼續擔任顧問，惟其
          後高台公司並未支付，95年11月23日雙方進行調解時
          ，高台公司復允諾給予2,450,000退休金，嗣又未給
          付之事實，亦為代理人所不爭執。
    （三）被告代理人雖以上開情詞置辯。然查：被告等前經告
          訴人乙○○向高雄縣政府申請調解時，於95年11月23
          日假高雄縣政府勞工局調解時，該等被告代表係主張
          ：「當前資方經營狀況不甚理想，資方希望勞方體諒
          目前公司困境，惟基於勞方這多年的辛勞，表示願支
          付勞方2,450,000元退休金」等語，有第一次調解委
          員會議紀錄足憑，然於告訴人於96年1月間提起民事
          訴訟訴請求支付退休金時，高台公司復以：告訴人未
          依勞動基準法第15條準用第16條規定。於30日前以書
          面提出退休申請，更未依被告公司員工服務規則第74
          條規定，填具退休申請書經告訴人核准資為抗辯，已
          明白否認告訴人請退領退休金之權利，亦有臺北地方
          法院96年度勞上訴字第138號判決書足稽。再者，被
          告甲○○於偵查中辯稱：高台公司並未拒絕給付退休
          金，而係雙方對於加班費列入固定收入有爭議云云（
          見96調偵字第896號卷第59頁）；惟被告等於97年2月
          19日提出之刑事陳報狀又改稱：告訴人每月薪資中「
          加班津貼」項目，其性質為給付被告之承攬報酬，非
          屬僱傭工資云云（見96調偵字第1216號卷第28、29頁
          ）。其等對於告訴人得自請退休領取退休金，初於調
          解時，毫無爭執，其後於訴訟時卻一昧否認？退休金
          基數計算基礎「工資」爭議事項，原以「加班費」不
          得列入工資計算，嗣改稱薪資表所載「加班津貼」實
          為「承攬報酬」故不得列入工資計算，其主張莫衷一
          是，反覆不一，延卻推諉之情，溢於言表，所辯並未
          拒付退休金，只因計算工資標準存有爭議云云，殊難
          置信？不僅如此，被告等所提出之刑事陳報狀中自承
          扣除「加班津貼」被告得請領之退休金34.5個基數共
          計2,832,381元，而其於95年11月23日勞資爭議第一
          次調解會議，卻僅表示「體諒公司困境，‧‧可否給
          付勞方退休金2,450,000元？‧‧」由是可知，縱令
          扣除「加班津貼」，告訴人得請領之退休金，相較被
          告高台公司於上開調解會議表示願支付之金額，仍逾
          30餘萬元。足認被告等於爭議之始調解時，即有意減
          少甚或規避告訴人應得之退休金額。再參以被告非但
          未於日後給與調解時允諾之2,450,000元，反而在民
          事訴訟程序進一步否認被告得請領退休金之權利，其
          拒絕支付退休金之意圖，彰彰明甚。所謂「工資」計
          算項目爭執致未給付退休金云云，無非推託之詞，不
          足採信，事證已明，被告甲○○、高台公司事實欄所
          載之違反勞動基準法之犯行，已臻明確，自應依法論
          科。
二、核被告甲○○為高台公司之代表人，所為係違反勞動基準法
    第55條第1項勞工退休金之給與標準之規定，應依同法第78
    條之規定論處。被告高台公司其代表人即被告甲○○，因執
    行職務違反同法第55條第1項勞工退休金之給與標準之規定
    原審不察，誤信被告關於退休金基數之計算基礎之「工資」
    項目存有爭議之答辯，判決被告等無罪，尚有不合，檢察官
    上訴意旨執此指摘於原判決不當，為有理由，原判決既有可
    議，自應撤銷改判。爰審酌被告甲○○法人之代表人及高台
    公司，其代表人因執行業務，違反勞動基準法第55條第1項
    關於勞工退休金之給與標準規定之犯罪動機、情節、對勞工
    權益之損害程度及犯罪後態度等一切情狀，量處如主文所示
    之刑，並就被告甲○○所宣告之刑並諭知易服勞役之折算標
    準。末按勞動基準法第78條、81條第1項前段之罪乃不作為
    犯，於應作為而不作為時，犯罪即已成立及完成，本件告訴
    人於95年8月4日自請退休向被告請領退休金遭拒，依上說明
    犯罪即已成立及完成，其犯罪時間既在96年4月24日以前，
    符合中華民國九十六年罪犯減刑條例第2條規定，被告等所
    宣告之刑，均減為罰金一萬元，被告甲○○所宣告之刑，並
    諭知易服勞役之折算標準。
據上論斷，應依刑事訴訟法第369條第1項前段、第364條、第299
條第1項前段，勞動基準法第78條、第81條第1項前段，刑法第11
條前段、第42條第2項，判決如主文。
本案經檢察官王清杰到庭執行職務。
中    華    民    國    97    年    10    月    14    日
                  刑事第二十二庭審判長法  官  何菁莪
                                      法  官  洪于智
                                      法  官  江振義
以上正本證明與原本無異。
不得上訴。
                                      書記官  陳媛容
中    華    民    國    97    年    10    月    14    日
附錄：本案論罪科刑法條全文
勞動基準法第78條（罰則 （四））
違反第13條、第17條、第26條、第50條、第51條或第55條第1項
規定者，處三萬元以下罰金。
勞動基準法第81條第1項前段
（處罰之客體）法人之代表人、法人或自然人之代理人、受僱人
或其他從業人員，因執行業務違反本法規定，除依本章規定處罰
行為人外，對該法人或自然人並應處以各該條所定之罰金或罰鍰
。


司法院資訊處製作；財團法人民間司法改革基金會備份。
